臺灣雲林地方法院民事判決　九十三年度訴字第二二五號
　　原　　　告　丙○○
　　兼
　　訴訟代理人　戊○○
　　被　　　告　丁○○
　　被　　　告　乙○○
　　訴訟代理人　甲○○○
右當事人間請求分割共有物事件，本院判決如左：
    主      文
兩造共有坐落雲林縣水林鄉○○段九八號建地面積六四四．八五平方公尺按下列方法
分割：如雲林縣北港地政事務所九十三年四月六日複丈成果圖所示甲部分面積七一．
六五平方公尺分歸原告丙○○取得，乙部分面積七一．六五平方公尺分歸被告乙○○
取得，丙部分面積七一．六五平方公尺分歸被告丁○○取得，丁部分面積四二九．九
０平方公尺分歸原告戊○○取得。
訴訟費用由兩造依原應有部分比例負擔。
    事      實
甲、原告方面：
一、聲明：如主文第一項所示。
二、陳述：
  １坐落雲林縣水林鄉○○段九八號建地面積六四四．八五平方公尺（下稱系爭土地
    ）為兩造所共有，應有部分原告戊○○為三分之二，原告丙○○及被告乙○○、
    丁○○每人各九分之一，兩造間就系爭土地並無因物之使用目的不能分割或約定
    不分割之情形，但不能協議分割，為管理方便起見而訴請分割。其分割方法請求
    按雲林縣北港地政事務所九十三年四月六日複丈成果圖（以下簡稱附圖）所示方
    案即甲部分面積七一．六五平方公尺分歸原告丙○○，乙部分面積七一．六五平
    方公尺分歸被告乙○○，丙部分面積七一．六五平方公尺分歸被告丁○○，丁部
    分面積四二九．九０平方公尺分歸原告戊○○。
  ２不同意被告乙○○及丁○○所提分割方案，也不同意把戊○○可以分得的土地賣
    給其他共有人，如果丁○○可以分在乙○○的西邊（即附圖所示丙部分），則原
    告丙○○可以分在乙○○的北邊（即附圖所示甲部分），因為丙○○已經在水林
    街上建屋居住，有意願將分得的部分出售給其他共有人。
三、證據：提出系爭土地登記謄本與地籍圖謄本等件為證。
乙、被告方面：
一、聲明：均請求駁回原告之訴。
二、陳述：
  １均不同意原告戊○○所提分割方案。
  ２被告丁○○主張分取被告乙○○現有房屋以南的部分，與乙○○所有房屋相鄰，
    以方便建屋居住，至於乙○○房屋北邊的空地及其房屋後方鐵皮屋的基地均分給
    乙○○（保留該鐵皮屋），對於乙○○可能因此分得比其應有部分換算面積達二
    倍以上之土地，而造成其他共有人可分配之土地面積短少，表示共有人間互相買
    賣可以解決，但丁○○自己不願將可分配的土地賣給乙○○。
　３被告乙○○主張若依原告所提分割方案，其所有樓房後方之空地為梯形，不便使
　　用，應改為四方形，且樓房後方之鐵皮屋應保留（即鐵皮屋的基地全部分給乙○○），對於乙○○可能因此分得比其應有部分換算面積超出甚多之土地，表示將
　　請乙○○與戊○○（兩人為親兄弟）的父親出面解決。
丙、本院依職權履勘系爭土地現場並囑託雲林縣北港地政事務所測量後繪製使用現況
    圖及分割方案圖。
    理      由
一、按各共有人除因物之使用目的不能分割，或契約定有不分割之期限者外，得隨時
    請求分割共有物，民法第八百二十三條第一項定有明文。本件原告主張：系爭土
    地為兩造共有，應有部分原告戊○○為三分之二，原告丙○○及被告乙○○、丁○○每人各九分之一，兩造間就系爭土地並無因物之使用目的不能分割或約定不
    分割之情形，但不能協議分割等情，已據其提出與所述相符之系爭土地登記謄本
    及地籍圖謄本為證，並為被告所不爭執，且兩造在本院進行調解或言詞辯論時對
    於分割方案意見不一，始終無法達成協議，堪認原告之主張為可採信。從而，原
    告請求判決就系爭土地原物分割，於法有據，應予准許。
二、就系爭土地之地形而言，不算方正，有點兒接近尖錐形，其北側及東側面臨道路
    ，以北側之道路略寬，被告乙○○在系爭土地上有樓房一棟及車庫、鐵皮屋各一
    間，使用面積超出其應有部分換算面積較多，在其樓房北邊有一塊空地，但寬度
    不足以蓋一間房屋，在其樓房及鐵皮屋西邊也就是系爭土地的西北角有丁○○所
    有的磚造瓦頂禽舍一間，在禽舍西邊的鄰地上則有丁○○所有平房一棟，原告戊○○所有的平房大約在不規則的系爭土地的中間，也就是在被告乙○○所有樓房
    及鐵皮屋的南邊，原告丙○○則未使用系爭土地，此經本院依職權履勘系爭土地
    現場並囑託雲林縣北港地政事務所測量後繪製使用現況圖在卷足憑。
三、系爭土地地形既不規則，如果照被告丁○○所主張的分割方案，在乙○○所有樓
    房南邊割出一塊長四方形的土地給丁○○，對丁○○而言，當然很好利用，但如
    此的分割方法，對原告戊○○而言，則所剩下的土地，顯得更為零碎而不規則，
    降低使用價值，以戊○○在系爭土地的應有部分達三分之二，丁○○才九分之一
    ，這樣的分法，對戊○○顯然有失公平。更有甚者，丁○○又主張把乙○○房屋
    北邊的空地及其房屋後方鐵皮屋的基地都分給乙○○，以便保留該鐵皮屋給乙○○使用，若如此，乙○○可能分得比其應有部分換算面積達二倍以上之土地，而
    造成其他共有人可分配之土地面積短少，丁○○雖表示共有人間互相買賣可以解
    決，但丁○○自己卻不願將可分配的土地賣給乙○○，丁○○自己不願少分，又
    要乙○○多分，勢必造成丙○○或戊○○少分，丁○○除了自己要挑最好的部分
    ，還要慷其他共有人之慨，本院實在無法苟同。
  　被告乙○○主張若依原告所提分割方案，其所有樓房後方之空地為梯形，不便使
    用，應改為四方形，且樓房後方之鐵皮屋應保留（即鐵皮屋的基地全部分給乙○○），對於乙○○可能因此分得比其應有部分換算面積超出甚多之土地，表示將
    請乙○○與戊○○（兩人為親兄弟）的父親出面解決。但乙○○與戊○○的父親
    並不是土地共有人，而為土地共有人且應有部分達三分之二的戊○○已表示不願
    出售自己可分得的土地，則本院也無法把乙○○個人的期待當做已經解決完成的
    事實，並據以減少戊○○分配的土地。因此，乙○○如要解決其所有樓房後方之
    空地呈梯形，不便使用的缺失，及保留大部分之鐵皮屋，比較可行的途徑是向原
    告丙○○購買他所分得的土地（丙○○也有此意願），而如附圖所示的分割方案
    ，正是保留了這樣的機會（只是保留機會而已，因為買賣是否談得成，應由當事
    人自行決定，如果買賣談不成，被告乙○○也不能責怪法院或其他共有人，因為
    這個分割方案已經把他的應有部分換算的土地面積全部分給他，也保留了他最重
    要的建築物：樓房，可以說己經使他的損失降到最低）。
　　按照附圖所示的分割方案，被告丁○○所分得的土地不算方正，不符合他的期待
　　，但因系爭土地地形本身就不規則，如果某一共有人要在其中割出一塊方正的土
　　地，難免使其他共有人分得的部分更為零碎，已見前述，且其他共有人分得的土
　　地，也沒有一個是完全方正的，採取這樣的方案，也是不得已的選擇，還好丁○○分得的部分面臨北邊較寬的道路，又與其現有的房屋相鄰，有合併使用的便利
　　。
四、綜上，本院斟酌系爭土地之地目為建地、各共有人之意願、共有人於系爭土地上
    使用之情況，並審酌兩造共有人於分割後可儘量發揮土地利用目的，分割後各共
    有人取得土地價值是否相當等一切情狀，認以判決附圖所示之分割方法，為所有
    分割方案中最適當者。從而，原告訴請依如附圖所示之方法分割，符合各共有人
    利益平衡原則，尚無不合理之處，爰依法判決如主文所示。
五、又本件係因分割共有物而涉訟，如由被告負擔全部訴訟費用，有失公平，故勝訴
    之原告亦應負擔一部訴訟費用，併予敘明。
據上論結，原告之訴為有理由，依民事訴訟法第七十八條、第八十條之一判決如主文
。
中　　　華　　　民　　　國　　九十三　　年　　　五　　　月　　十八　　日
                                    臺灣雲林地方法院民事庭
~B法　　　官　邱瑞裕
右為正本係照原本作成。
如對本判決上訴須於判決送達後二十日內向本院提出上訴狀。（須附繕本）
中　　　華　　　民　　　國　　九十三　　年　　　五　　　月　　十八　　日
~B法院書記官　周玄鎮
